【裁判字號】    89,訴,414
【裁判日期】    890811
【裁判案由】    違反臺灣地區與大陸地區人民關係條例等
【裁判全文】
臺灣高雄地方法院刑事判決                          八十九年度訴字第四一四號
    公  訴  人  臺灣高雄地方法院檢察署檢察官
    被      告  丁○
右列被告因偽造文書案件，經檢察官提起公訴（八十八年度偵字第二六０八三號），
本院判決如左：
    主  文
丁○共同明知為不實之事項，而使公務員登載於職務上所掌之公文書，足以生損害於
公眾，處有期徒刑參月，如易科罰金，以參佰元折算壹日。
    事  實
一、丁○明知自己與大陸地區人民李緒龍（民國○○○年○月○日生，年僅三十四歲
    ）並無結婚之真意，為使李緒龍順利來台打工，竟與戊○○（未經起訴）、丙○
    ○（另由本院併案審理）基於共同之犯意聯絡，約定由戊○○及丙○○安排丁○
    前往大陸地區與李緒龍辦理結婚手續，以便李緒龍以探親名義申請入境台灣。嗣
    於民國八十八年五月五日，丁○經由丙○○之安排，與戊○○、甲○○（另行審
    結）共同前往大陸地區，並於同年六月九日在大陸地區福建省福州市與李緒龍完
    成公證結婚之手續，丁○於同年六月十二日返台。丁○明知其與李緒龍之婚姻欠
    缺結婚之真意，為無效之婚姻，竟於同年七月二日與丙○○至高雄市左營區戶政
    事務所，持在大陸地區所製作之「福建省福州市公證處結婚公證書」及「財團法
    人海峽交流基金會證明書」等文書，向該戶政事務所申請辦理結婚登記，使該戶
    政事務所不知情之公務員陷於錯誤，將上開不實結婚事項登載於職務上所掌之戶
    籍登記簿，足生損害於戶政機關對於戶政管理之正確性。嗣因甲○○申請大陸配
    偶來台探親案經緩議，丁○、戊○○及丙○○始未申請李緒龍來台探親。
二、案經高雄縣警察局移送台灣高雄地方法院檢察署檢察官偵查起訴。
    理  由
一、訊據被告丁○固不否認有於上開時、地與大陸地區人民李緒龍公證結婚，並於返
    台後由證人丙○○帶往戶政事務所辦理結婚登記之事實，惟矢口否認有何偽造文
    書之犯行，辯稱伊因需人代為照顧父母親，始前往大陸結婚，伊結婚時不知李緒
    龍實際年齡，是事後才知道、伊與李緒龍確有結婚之真意云云。惟查：
（一）按我國一般社會習慣，結婚雙方之年齡，男方多較長於女方，縱有不同，亦少
      見女方長於男方多達二十歲者，且鮮有婚前不知彼此年齡若干者。然查被告丁
      ○係民國○○○年○月○日生，大陸地區人民李緒龍係民國五十四年（即西元
      一九六五年）六月六日生，丁○之年齡竟較李緒龍年長達二十歲有餘，此有戶
      籍謄本及大陸地區福建省福州市閩榕民婚字第Ｗ0000000號結婚證書在
      卷可稽；又證人即被告之子乙○○係於民國○○○年○○月○○○日生，此有
      身分證影本在卷可按，被告再婚之對象李緒龍竟與被告之子年齡相當，實與常
      情有違；且被告辯稱結婚時不知李緒龍年齡，是結婚後才知道，亦顯悖於人情
      ，蓋若確有結婚真意，豈有不知他方年齡即辦理公證結婚手續之理，其所辯實
      不足採信。
（二）再查，被告供稱返國後約半個多月曾打電話予李緒龍一次，後來電話號碼遺失
      ，就無法聯絡，伊找不到戊○○聯絡李緒龍云云。然查，被告自八十八年六月
      十二日返台迄八十九年五月三十一日止近一年間，從未出境，此有出入境紀錄
      一紙在卷可稽，證人即被告之子乙○○亦到庭證稱：「（有無聽你母親提起她
      在大陸配偶之事？）我只問她在大陸之配偶會不會到台灣，我母親說不會來」
      （見八十九年七月四日訊問筆錄）明確，果被告與李緒龍確有結婚真意，二人
      既結連理，豈有互不探視，甚至未留存他方地址，僅因電話號碼遺失即失去聯
      絡之理；況證人戊○○於八十九年三月三日本院審理時亦到庭作證，當日被告
      亦有到庭，被告若有聯絡之意，本可於庭訊前後向證人戊○○探詢李緒龍之聯
      繫方式，竟辯稱找不到戊○○聯絡李緒龍，顯違事理，益證其缺乏結婚真意之
      情。
（三）末查，被告於偵查中辯稱：「（問：到大陸費用，誰付？）我自己付的，到大
      陸辦結婚登記是蕭（勝和）辦理的」（見偵卷八十八年十二月二十二日訊問筆
      錄），審理中另辯稱伊出國結婚之費用，係自己出新台幣（下同）一萬元，請
      證人即代辦業者戊○○代辦，核與證人即代辦業者戊○○所述：「（問：被告
      二人須付費用？）不用」（見八十九年三月三日審判筆錄）及證人即戊○○之
      受僱人丙○○證述：「（問：被告二人至大陸之機票何人出？）丁○的是我代
      墊，她再還我」（見同上審判筆錄）等情不符，則被告是否真有支付相關費用
      ，即非無疑；又被告與證人戊○○、丙○○原均不相識，此經證人戊○○、丙
      ○○證述明確（見八十九年三月三日審判筆錄），且被告與證人戊○○及丙○
      ○於偵審中均未就費用負擔或墊付問題相互提出爭執，衡情若為一般婚姻仲介
      ，應已預就相關費用之負擔約定明確，應無各執異詞卻又互不爭執之理，顯見
      本件並非單純之婚姻仲介關係。
    綜上所述，參酌被告與大陸地區人民李緒龍年齡差距懸殊，婚後一年間二人從未
    相互探視甚至失去聯絡，結婚費用負擔語焉不詳且與證人所述多所矛盾等情，則
    本件被告與大陸地區人民李緒龍結婚欠缺結婚之真意，為無效之婚姻，堪予認定
    。又被告與丙○○持在大陸地區所製作之「福建省福州市公證處結婚公證書」及
    「財團法人海峽交流基金會證明書」等文書，向高雄市左營區戶政事務所申請辦
    理結婚登記，使該戶政事務所不知情之公務員陷於錯誤，將上開不實結婚事項登
    載於職務上所掌之戶籍登記簿，足生損害於戶政機關對於戶政管理之正確性有結
    婚公證書、證明書、結婚登記申請書及戶籍謄本各一紙在卷可參，被告犯行洵足
    認定。本件事證明確，應依法論科。
二、按戶籍登記簿為戶政機關之公務員職務上所掌之公文書，該管公務員對於戶籍登
    記申請事項並無實質審查之權，被告無結婚之真意，竟持上開結婚公證書、證明
    書等文件申辦結婚登記，使該管公務員將此不實事項登載於戶籍登記簿，核其所
    為，係犯刑法第二百十四條之使公務員登載不實罪。被告與戊○○、丙○○就上
    揭犯行，有犯意聯絡及行為分擔，皆為共同正犯。爰審酌被告犯罪之動機、目的
    、手段，其品性、生活狀況、智識程度、犯罪所生之損害、犯罪後態度及尚未申
    請大陸地區人民李緒龍入境探親等一切情狀，量處如主文所示之刑，並諭知易科
    罰金之折算標準，以資懲儆。至證人戊○○安排被告與大陸地區人民李緒龍辦理
    公證結婚，並僱用丙○○帶同被告前往戶政機關辦理結婚登記事宜，其涉有共同
    使公務員登載不實罪嫌部分，未經起訴，本院不得予以審理，此部分應另由檢察
    官依法偵查辦理，附此敘明。
據上論斷，應依刑事訴訟法第二百九十九條第一項前段、刑法第二十八條、第二百十
四條，罰金罰鍰提高標準條例第一條前段、第二條，判決如主文。
本案經檢察官楊慶瑞到庭執行職務。
中    華    民    國    八十九    年      八      月        十一        日
                                  臺灣高雄地方法院刑事第三庭
                                    審判長法  官  宋  明  中
                                法  官  古  振  暉
                                          法  官  葉  啟  洲
右正本證明與原本無異。
如不服本判決，應於判決送達後十日內，向本院提出上訴狀。
                                          書記官  盧  雅  婷
中    華    民    國    八十九    年      八      月        十一        日
附錄本判決之論罪法條
刑法第二百十四條
明知為不實之事項，而使公務員登載於職務上所掌之公文書，足以生損害於公眾或他
人者，處三年以下有期徒刑、拘役或五百元以下罰金。


司法院資訊處製作；財團法人民間司法改革基金會備份。
